臺灣高等法院高雄分院民事判決
                                  108年度重家上字第10號
                                  108年度重家上字第11號 
上  訴  人  曾正好（原名曾清金）

訴訟代理人  樓嘉君律師
訴訟代理人  戴榮聖律師
複代理人    司幼文律師
被上訴人    曾錦元  
            曾錦順  
共      同
訴訟代理人  何永福律師
複 代理 人  吳奕麟律師 
            廖耿璋  
被 上訴 人  曾錦成  
            曾詹娥  
上列當事人間請求回復繼承權等事件，上訴人對於中華民國108
年8月1日臺灣高雄少年及家事法院107年度重家繼訴字第10號、1
08年度重家繼訴字第4號第一審判決提起上訴，並為訴之追加，
本院於111年4月6日合併言詞辯論終結，判決如下：
    主      文
上訴及追加之訴均駁回。
第二審及追加之訴之訴訟費用均由上訴人負擔。
    事實及理由
壹、程序方面
一、按在第二審為訴之變更或追加，非經他造同意，不得為之。
    但第255條第1項第2款至第6款情形，不在此限。又訴狀送達
    後，原告不得將原訴變更或追加他訴，但請求之基礎事實同
    一者、擴張或減縮應受判決事項之聲明者，不在此限，民事
    訴訟法第446條第1項、第255條第1項第2款、第3款分別定有
    明文。次按所謂請求之基礎事實同一，係指變更或追加之訴
    與原訴之原因事實，有其社會事實上之共通性及關聯性，而
    就原請求所主張之事實及證據資料，於變更或追加之訴得加
    以利用者而言（最高法院105年度台抗字第499號裁定意旨參
    照）。又民法第1164條所定之遺產分割，係以遺產為一體，
    整個的為分割，除有特別情事外，不得分別以遺產中個個財
    產為分割之對象。查本件上訴人於原審依民法第1146條及第
    179條規定，向被上訴人請求回復繼承權。嗣原審判決上訴
    人敗訴，上訴人不服提起上訴，追加民法第767條、第259條
    做為請求權基礎，並追加主張兩造被繼承人曾清水另遺有如
    附表編號18至21所示之遺產，應由兩造公同共有，核其追加
    請求權基礎及所主張之事實與原訴之原因事實，有其社會事
    實上之共通性及關聯性，並為不可分，揆諸前揭規定，自應
    予准許。
二、被上訴人丙○○、曾詹娥經合法通知，無正當理由未於言詞辯
    論期日到場，核無民事訴訟法第386條各款所列情形，爰依
    上訴人聲請，由其一造辯論而為判決。
貳、實體部分　　
一、上訴人主張：上訴人之父曾清水於民國96年11月16日死亡，
    兩造及訴外人曾鳳嬌均為曾清水之子女。其中曾鳳嬌於法定
    期限內聲明並辦妥拋棄繼承手續，上訴人則未拋棄繼承。詎
    上訴人之母即被上訴人曾詹娥私刻上訴人印章，偽造上訴人
    名義聲請拋棄繼承。嗣於97年3月25日，上訴人收受臺灣高
    雄地方法院（以下簡稱高雄地院）通知，始知遭被上訴人曾
    詹娥偽造聲請拋棄繼承，乃具狀向高雄地院聲明異議，並經
    高雄地院以97年度繼字第325號拋棄繼承權事件（下稱系爭
    拋棄繼承事件）受理。嗣上訴人於系爭拋棄繼承事件審理中
    ，雖曾於97年7月7日承審法官詢問時，同意倘被上訴人乙○○
    、丙○○、丁○○三人（下稱乙○○3人）將上訴人原可繼承取得
    之部分，由被上訴人曾詹娥取得，上訴人即撤回聲明異議，
    惟上訴人嗣後發現被上訴人乙○○3人並未履行，故上訴人並
    未拋棄繼承權，自得依民法第767條第1項前段、第1146條規
    定，訴請回復繼承權。況縱認上訴人已於97年7月7日拋棄繼
    承，兩造並於是日達成分割協議，惟被上訴人既未履行分割
    協議，上訴人復已解除分割協議，則上訴人依民法第259條
    規定，繼承權自仍存在等語。求為判決：㈠確認上訴人就被
    繼承人曾清水之繼承權存在。㈡被上訴人應將附表編號1至17
    所示不動產如原審請求欄所示登記予以塗銷。【上訴人另於
    原審先位請求被上訴人移轉登記部分，業經上訴人撤回起訴
    （見本院10號卷一第190頁），爰不予贅述】
二、被上訴人乙○○、丁○○則以：上訴人已於97年7日7日拋棄繼承
    ，兩造並達成分割協議。惟分割協議並沒有限制被上訴人曾
    詹娥不能處分依分割協議取得的財產，嗣後辦理繼承登記時
    ，被上訴人曾詹娥直接依不動產登記現況贈與被上訴人，並
    無違反分割協議，上訴人請求並無理由等語為辯。
三、被上訴人曾詹娥未於本院準備及言詞辯論期日到庭，據其於
    原審所為之答辯則略以：兩造於97年7月7日達成分割協議，
    其將繼承可得之遺產，處分登記予其他被上訴人，並無不合
    等語為辯。另被上訴人丙○○未於言詞辯論期日到庭，亦未提
    出書狀作何聲明或陳述。
四、原審為上訴人敗訴之判決，上訴人不服提起上訴，上訴及追
    加聲明：㈠原判決廢棄關於駁回上訴人後開第㈡項部分廢棄。
    ㈡被上訴人應將附表編號1至17所示不動產如上訴人二審請求
    欄所示繼承登記予以塗銷。㈢附表編號18至21所示遺產由兩
    造公同共有。被上訴人乙○○、丁○○則答辯聲明：如主文所示
    。
五、兩造不爭執事項：　　　　
　㈠兩造分別為被繼承人曾清水之子女與配偶，另一子女曾鳳嬌
    已合法拋棄繼承。
  ㈡被上訴人已將如附表編號1至17號遺產分割登記在被上訴人4
    人名下。
  ㈢被繼承人生前曾著有公證遺囑。
  ㈣附表所示之財產均為被繼承人之遺產。
  ㈤被上訴人曾詹娥未獲上訴人授權，偽造上訴人印章，於97年1
    月15日前往高雄地院辦理拋棄繼承，並委託不知情之人代撰
    民事聲請拋棄繼承狀，進而以該偽刻之印章蓋印於前開事聲
    請拋棄繼承狀具狀人簽名蓋章欄，經本院以100年度上訴字
    第938號刑事判決，認被上訴人曾詹娥犯行使偽造私文書罪
    ，處有期徒刑4月，緩刑2年，案經上訴，由最高法院以100
    年度台上字第6486號刑事判決駁回上訴而告確定。
  ㈥系爭拋棄繼承事件97年7月7日開庭筆錄：「（法官：如果本
    件你（指上訴人）還是拋棄繼承，但丙○○、丁○○、乙○○承諾
    你可以繼承遺產的部分，日後遺產分割時全部由母親繼承，
    不必分給他們，你就撤回97年4月9日聲明異議狀，這樣可以
    嗎？），甲○○：這樣我同意。乙○○：同意、丁○○：同意、丙
    ○○：同意」，兩造及曾詹娥均有在筆錄最後簽名（下稱系爭
    97年7月7日筆錄）。
  ㈦系爭97年7月7日筆錄，上訴人曾於108年11月29日於以民事準
    備書狀催告被上訴人10日內履行；又於108年12月26日以民
    事準備書㈡狀解除（見本院10號卷一第115頁、第125頁至第1
    29頁），被上訴人有收受上開催告以及民事準備書㈡狀。
  ㈧附表所列內容兩造均不爭執。
六、本件爭點：上訴人主張被上訴人應將附表編號1至17所示不
    動產如上訴人二審請求欄所示繼承登記予以塗銷，與附表編
    號18至21所示遺產由兩造公同共有，是否有理由？　　
七、經查：　　
　㈠本件兩造分別為被繼承人曾清水之子女與配偶，另一子女曾
    鳳嬌已合法拋棄繼承。被上訴人已將如附表編號1至17號遺
    產分割登記在被上訴人4人名下。附表所示之財產均為被繼
    承人之遺產等節，為兩造所不爭執（見本院10號卷二第243
    頁），並有附表所示不動產登記謄本、財政部高雄國稅局遺
    產總額明細表在卷可稽（見本院10號卷一第293頁至411頁、
    第435頁至第448頁、第467頁至第498頁、第515頁至第579頁
    ）。又被上訴人曾詹娥未獲上訴人授權，偽造上訴人印章，
    於97年1月15日前往高雄地院辦理拋棄繼承，並委託不知情
    之人代撰民事聲請拋棄繼承狀，進而以該偽刻之印章蓋印於
    前開事聲請拋棄繼承狀具狀人簽名蓋章欄，經本院以100年
    度上訴字第938號刑事判決，認被上訴人曾詹娥犯行使偽造
    私文書罪，處有期徒刑4月，緩刑2年，案經上訴，由最高法
    院以100年度台上字第6486號刑事判決駁回上訴而告確定。
    而上訴人另於97年4月9日具狀向高雄地院聲明異議，表示其
    無拋棄繼承之意思，嗣承辦法官於97年7月7日開庭，系爭97
    年7月7日筆錄紀載：「（法官：如果本件你（指上訴人）還
    是拋棄繼承，但丙○○、丁○○、乙○○承諾你可以繼承遺產的部
    分，日後遺產分割時全部由母親繼承，不必分給他們，你就
    撤回97年4月9日聲明異議狀，這樣可以嗎？），甲○○：這樣
    我同意。乙○○：同意、丁○○：同意、丙○○：同意」等語，兩
    造及曾詹娥均有在筆錄最後簽名等節，亦為兩造所不爭執（
    見本院10號卷二第243頁），並有本院100年度上訴字第938
    號刑事判決、最高法院100年度台上字第6486號刑事判決、
    民事聲請拋棄繼承狀、聲明異議狀及系爭97年7月7日訊問筆
    錄在卷可稽（見原審重家繼訴10號卷二第213頁至第224頁、
    系爭拋棄繼承事件卷第2頁、第22頁、第36頁至第40頁），
    均堪信為真實。
　㈡按無權代理人以代理人之名義所為之法律行為，係效力未定
    之法律行為，得經本人之承認，而對於本人發生效力，此觀
    民法第170條第1項規定自明。上開規定，於未經本人同意代
    行簽名，事後經本人同意之情形，亦應類推適用（最高法院
    110年度台上字第390號民事判決意旨參照）。本件被上訴人
    曾詹娥雖未獲上訴人授權，於97年1月15日以上訴人名義，
    代上訴人辦理拋棄繼承，並經上訴人聲明異議，惟上訴人於
    承審法官97年7月7日調查期日，詢問倘上訴人還是拋棄繼承
    ，被上訴人乙○○3人則承諾上訴人可以繼承遺產的部分，日
    後遺產分割時全部由被上訴人曾詹娥繼承，上訴人是否同意
    撤回聲明異議時，明確表示同意等節，業如前述，承審法官
    隨即當場宣示異議撤回，上訴人並於當日調查筆錄簽名，有
    上述系爭97年7月7日筆錄可稽。則上訴人確於當日承認被上
    訴人曾詹娥未經授權以上訴人名義所為拋棄繼承之意思表示
    ，堪予認定。依上開規定及說明，該拋棄繼承之意思表示即
    因上訴人本人之承認而溯及發生效力，自生拋棄繼承之效力
    。上訴人雖以被上訴人乙○○3人未履行承諾即將上訴人原可
    繼承之部分改由被上訴人曾詹娥繼承取得為由，主張其未拋
    棄繼承云云，惟上訴人既於97年7月7日承審法官詢問時，當
    庭承認被上訴人曾詹娥未經授權以上訴人名義所為拋棄繼承
    之意思表示，使拋棄繼承之意思表示溯及發生效力，業如前
    述，且拋棄繼承係屬單方行為，一經上訴人為意思表示即生
    效力，則上訴人自無從以嗣後被上訴人乙○○3人未履行承諾
    為由，主張其並未拋棄繼承，上訴人上述主張，自不足採。
　㈢又系爭拋棄事件97年7月7日承審法官於調查期日為上述詢問
    時，除上訴人當場表示同意並簽名在筆錄之外，當天在場之
    被上訴人乙○○3人亦明確表示同意，另被上訴人曾詹娥雖未
    明確表示同意，惟其並未有反對之表示，且亦有在同日筆錄
    簽名等節，為兩造所不爭執，自堪認被上訴人曾詹娥亦有默
    示同意之意。而上訴人於拋棄繼承後，曾清水之繼承人僅餘
    被上訴人乙○○3人及被上訴人曾詹娥，其等4人既均在系爭97
    年7月7日筆錄簽名，同意將上訴人原可繼承遺產之部分改由
    被上訴人曾詹娥繼承，則被上訴人乙○○3人及被上訴人曾詹
    娥，即另行成立遺產分割協議。上訴人主張倘認其已拋棄繼
    承，則兩造成立遺產分割協議云云，雖被上訴人對上訴人此
    主張不爭執（見本院10號卷二第189頁），惟上訴人已非繼
    承人，自無從與其他繼承人即被上訴人為分割協議，其主張
    即自不足採。又上訴人既非分割協議之當事人，倘被上訴人
    乙○○3人未履行分割協議，自僅被上訴人曾詹娥有權訴請被
    上訴人乙○○3人履行分割協議，上訴人並無從以被上訴人乙○
    ○3人未履行分割協議為由，解除上述分割協議。故上訴人依
    民法第259條規定，主張繼承權仍存在云云，亦難憑採。
八、綜上所述，上訴人求為判命被上訴人應將附表編號1至17所
    示不動產如上訴人二審請求欄所示繼承登記予以塗銷，為無
    理由，應予駁回。原審為上訴人敗訴之判決，核無不當。上
    訴意旨指摘原判決不當，求予廢棄改判，為無理由，應予駁
    回。另上訴人追加求為判命附表編號18至21所示遺產由兩造
    公同共有，亦無理由，爰併予駁回。
九、據上論結，本件上訴及追加之訴均為無理由，爰判決如主文
    。
中　　華　　民　　國　　111 　年　　5 　　月　　4 　　日
                          家事法庭
                                  審判長法官  謝靜雯
                                  法      官  邱泰錄
                                  法      官  劉傑民
以上正本證明與原本無異。
如對本判決上訴，須於判決送達後20日內向本院提出上訴狀，其
未表明上訴理由者，應於上訴後20日內向本院提出上訴理由書（
均須按他造當事人之人數附繕本）。上訴時應提出委任律師或具
有律師資格之人之委任狀，並依附註條文規定辦理。如委任律師
提起上訴者，應一併繳納上訴審裁判費。
中　　華　　民　　國　　111 　年　　5 　　月　　4 　　日
                                      書記官  林家煜
附註：
民事訴訟法第466條之1：
對於第二審判決上訴，上訴人應委任律師為訴訟代理人，但上訴
人或其法定代理人具有律師資格者，不在此限。
上訴人之配偶、三親等內之血親、二親等內之姻親，或上訴人為
法人、中央或地方機關時，其所屬專任人員具有律師資格並經法
院認適當者，亦得為第三審訴訟代理人。
第1項但書及第2項情形，應於提起上訴或委任時釋明之。
附表：
編號 地號 登記應有部分 上訴人原審請求 上訴人二審請求 出處 訴訟標的價額（原審卷一第21頁，國稅局遺產清冊）  建號      1 高雄市○○區○○段000地號 曾詹娥、乙○○、丙○○、丁○○各1/4 乙○○塗銷全部(原審判決第5頁) 曾詹娥、乙○○、丙○○、丁○○塗銷1/4 (本院第10號卷二第151頁) 本院第10號卷一第293-295頁 0000000元 2 高雄市○○區○○段000○號(坐落883、891地號) 曾詹娥、乙○○、丙○○、丁○○各1/4 乙○○塗銷1/40丙○○塗銷1/4丁○○塗銷1/4 (原審判決第5、6頁) 曾詹娥、乙○○、丙○○、丁○○塗銷1/4 (本院第10號卷二第151頁) 本院第10號卷一第349頁 73600元 3 高雄市○○區○○段000地號 曾詹娥、乙○○各1/2 乙○○塗銷1/2 (原審判決第5頁) 乙○○塗銷1/2 (本院第10號卷二第151頁) 本院第10號卷一第303頁 00000000元 4 高雄市○○區○○段00○號 曾詹娥、乙○○各1/2 乙○○塗銷1/2 (原審判決第5頁) 乙○○塗銷1/2 (本院第10號卷二第151頁) 本院第10號卷一第347頁 123400元 5 高雄市○○區○○段000地號 曾詹娥、丙○○各1/4 丙○○塗銷1/4 (原審判決第5頁) 丙○○塗銷1/4 (本院第10號卷二第153頁) 本院第10號卷一第297-301頁 61500元 6 高雄市○○區○○段0000地號 曾詹娥、丙○○各1/4 丙○○塗銷1/4 (原審判決第5頁) 丙○○塗銷1/4 (本院第10號卷二第153頁) 本院第10號卷一第305-307頁 178500元 7 高雄市○○區○○段0000地號 曾詹娥、丙○○各1/4 丙○○塗銷1/4 (原審判決第5頁) 丙○○塗銷1/4 (本院第10號卷二第153頁) 本院第10號卷一第309-311頁 178500元 8 高雄市○○區○○段0000地號 曾詹娥、丙○○各1/2 丙○○塗銷1/2 (原審判決第5頁) 丙○○塗銷1/2 (本院第10號卷二第153頁) 本院第10號卷一第313頁 0000000元 9 高雄市○○區○○段0000地號 曾詹娥、丙○○各1/12 丙○○塗銷1/12 (原審判決第5頁) 丙○○塗銷1/12 (本院第10號卷二第153頁) 本院第10號卷一第315-323頁 517966元 10 高雄市○○區○○段0000地號 曾詹娥、丙○○各112/334 丙○○塗銷112/334 (原審判決第5頁) 丙○○塗銷112/334 (本院第10號卷二第153頁) 本院第10號卷一第325-327頁 0000000元 11 高雄市○○區○○段0000地號 曾詹娥214/1000丙○○828/2000 丙○○塗銷214/1000 (原審判決第5頁) 丙○○塗銷214/1000 (本院第10號卷二第153頁) 本院第10號卷一第329-331頁 0000000元 12 高雄市○○區○○段00○號(坐落1091、1092、1093、1094地號) 曾詹娥、丙○○各1/2 丙○○塗銷1/2 (原審判決第6頁) 丙○○塗銷1/2 (本院第10號卷二第153頁) 本院第10號卷一第345頁 390000元 13 高雄市○○區○○段0000地號 曾詹娥、丙○○各1/12 丙○○塗銷1/12 (原審判決第5頁) 丙○○塗銷1/12 (本院第10號卷二第153頁) 本院第10號卷一第333-343頁 58083元 14 高雄市○○區○○○段0000地號 曾詹娥、丁○○各1/2 丁○○塗銷1/2 (原審判決第6頁) 丁○○塗銷1/2 (本院第10號卷二第153頁) 本院第10號卷一第351-355頁 00000000元 15 高雄市○○區○○○段0000○號 曾詹娥、丁○○各1/2 丁○○塗銷1/2 (原審判決第6頁) 丁○○塗銷1/2 (本院第10號卷二第155頁) 本院第10號卷一第357-361頁 0000000元 16 台北市○○區○○段○○段000地號 丁○○110/10000 丁○○塗銷110/10000 (原審判決第6頁) 丁○○塗銷110/10000 (本院第10號卷二第153頁) 本院第10號卷一第363-411頁 0000000元 17 台北市○○區○○段○○段000○號 丁○○（全部1/1） 丁○○塗銷1/4（原審判決第5頁） 全部1/1（本院第10號卷二第155頁） 本院第10號卷一第525頁 242500元 18 第一商業銀行鼎泰分行000000000號帳戶 無 無 無 無 82201元 19 錦元大戲院出資額 無 無 無 無 468023元 20 博愛大戲院出資額 無 無 無 無 0000000元 21 大每天戲院出資額 無 無 無 無 80000元